【裁判字號】    99,上易,1360
【裁判日期】    990916
【裁判案由】    恐嚇等
【裁判全文】
臺灣高等法院刑事判決                99年度上易字第1360號
上  訴  人
即  被  告  甲○○
上列上訴人即被告因恐嚇等案件，不服臺灣臺北地方法院98年度
易字第3445號，中華民國99年5 月14日第一審判決 (起訴案號：
臺灣臺北地方法院檢察署98年度偵字第1184號)， 提起上訴，本
院判決如下：
    主  文
原判決關於恐嚇取財有罪暨應執行部分均撤銷。
甲○○共同以強暴妨害人行使權利，累犯，處有期徒刑伍月，如
易科罰金，以新臺幣壹仟元折算壹日。
其餘上訴駁回。
甲○○上開撤銷改判與上訴駁回部分，應執行有期徒刑壹年，如
易科罰金，以新臺幣壹仟元折算壹日。
    事  實
一、甲○○曾於民國88年間因詐欺及違反洗錢防制法等案件，經
    臺灣板橋地方法院以88年度訴字第1825號分別判處有期徒刑
    1年3月及7月，應執行有期徒刑1年8 月確定，嗣經入監服刑
    ，於92年10月11日縮刑期滿執行完畢。詎甲○○猶不知悔改
    ，復分別為下列犯行：
(一)甲○○與乙○○原係朋友，知悉乙○○開設之「黃金海岸活
    蝦之家」（設臺北市中山區○○○路○段67號1樓）經營不善
    ，資金運用出現短絀，竟基重利之單一犯意，利用乙○○亟
    需資金周轉之急迫情況下，接續於如附表「貸款日期」欄所
    示之時間，以現金交付或匯款至乙○○之彰化商業銀行（下
    稱彰化銀行）北三重埔分行活期儲蓄存款帳戶（帳號：0000
    0000000000號）之方式，將附表「貸款金額」欄所示之款項
    貸與乙○○，嗣乙○○分別於附表「還款日期」所示之時間
    ，以開立附表「還款交付方式」欄所示票號之彰化銀行北三
    重埔分行之支票（支票存款帳號：00-00000-0-0號）交付甲
    ○○，還款如附表「還款金額」欄所示之款項與甲○○，以
    此方式陸續收取如附表「利息」欄所示與原本顯不相當之利
    息（其各該次貸款所收取之利息換算年利率詳如附表「年利
    率」欄所示）。
(二)緣乙○○因長期向甲○○借款並支付高額利息，致乙○○經
    營上開餐廳更顯困難，且乙○○簽發如附表編號22、23「還
    款交付方式」欄所示之支票各1 紙，經甲○○利用其父阮國
    安（原名：王阮國安，於95年3 月14日撤冠姓）之中國信託
    商業銀行（下稱中國信託銀行）丹鳳分行帳戶（帳號：0000
    00000000號）提示遭退票，乙○○仍積欠甲○○新台幣（下
    同）50萬元之款項。甲○○明知其對於乙○○僅有50萬元之
    貸款債權且乙○○已清償2次共計6萬元，竟與另2 名姓名年
    籍不詳之成年男子於97年3 月初之某日21、22時許，一同前
    往上開餐庭向乙○○討債，乙○○當場無法還款，詎甲○○
    竟與該2名男子基於犯意聯絡，3人圍住該餐廳櫃臺不讓乙○
    ○離去，並向乙○○脅迫稱若不還錢將對其毆打等語，並要
    求乙○○簽發100萬元之本票及支票，且作勢欲毆打乙○○
    ，而妨害乙○○行使其權利。
(三)迨97年4 月間，乙○○因資金不足，且積欠員工薪資及進貨
    款項致上開餐廳無法繼續經營，甲○○見此情況，因恐乙○
    ○無法順利清償積欠款項，乃與乙○○協商由甲○○自同年
    4 月15日起接手經營該餐廳，期望自該餐廳之營運收入支付
    員工薪資、進貨款項及其他必要費用後，尚有盈餘供乙○○
    清償積欠其之款項，乙○○則請求甲○○同意其繼續留在該
    餐廳工作，甲○○乃答應乙○○自同年4 月23日起在該餐廳
    廚房工作（工資尚未約定），嗣甲○○於同年4月30日凌晨5
    時許，在上址因故與乙○○發生爭執、拉扯，竟基於傷害之
    犯意，當場持紅酒空瓶毆打乙○○之身體，致乙○○受有右
    臉部瘀青約2.0×1.5公分、左耳擦傷約0.8×0.6公分、右頸
    部擦傷約7.0×5.8公分、左胸紅腫約5.5×3.5公分、腹部紅
    腫約6.0×2.8公分等傷害。
二、案經被害人乙○○告訴及臺北縣政府警察局中和分局報告臺
    灣臺北地方法檢察署檢察官偵查起訴。
    理  由
壹、程序部分：
一、按被告以外之人於審判外之言詞或書面陳述，除法律有規定
    者外，不得作為證據，刑事訴訟法第159 條定有明文。是告
    訴人乙○○於警詢中、檢察事務官詢問時之陳述及證人劉健
    國、曹姵鵑、吳鴻酉於警詢中之陳述，對於被告甲○○而言
    ，係被告以外之人於審判外之陳述，經查無同法法第159 條
    之1至第159條之5 所定例外得為證據之情形，揆諸上開規定
    ，不得作為證據。
二、92年2月6日修正公布，於同年9月1日起施行之刑事訴訟法第
    158條之3規定：「證人、鑑定人依法應具結而未具結者，其
    證言或鑑定意見，不得作為證據。」是自92年9月1日起，證
    人除有同法第186條第1項規定不得令具結之情形外，均應令
    具結，否則其證言即不具證據能力，不得採為判決基礎。而
    被害人乃被告以外之第三人，本質上屬於證人，其陳述被害
    經過時，亦應依上揭人證之法定偵查、審判程序具結陳述，
    方得作為證據（最高法院93年度台上字第6578號判例要旨、
    97年度台上字第2882號判決意旨可資參照）。告訴人於本件
    偵查中，經檢察官以證人身分傳喚於98年4 月28日到庭陳述
    ，依本件卷內資料顯示並無不得令具結之情形，惟檢察官當
    庭並未令其具結，依上開說明，其所為證言自無證據能力。
三、被告主張證人即告訴人乙○○所手寫之借還款明細表及年利
    率明細表（97年度他字第5854號卷第168至169、195頁），
    無證據能力云云，然本判決並未援引為認定犯罪事實之依據
    ，是該文書是否具有證據能力，即無加以論究之必要。
四、原審就檢察官其餘起訴恐嚇危害安全、恐嚇取財及強制等罪
    嫌部分，以檢察官所舉事證不能證明被告犯罪，復查無其他
    積極證據足認被告該部分犯行，諭知被告無罪，嗣因檢察官
    未上訴而確定，併予敘明。
貳、實體部分：
一、訊據被告固坦承有重利、傷害之犯行，對於如附表「貸款日
    期」欄所示之時間，以現金交付或匯款至告訴人之彰化銀行
    北三重埔分行活期儲蓄存款帳戶之方式，將附表「貸款金額
    」欄所示之款項貸與告訴人，嗣告訴人分別於附表「還款日
    期」所示之時間，以開立附表「還款交付方式」欄所示票號
    之彰化銀行北三重埔分行支票之方式，還款如附表「還款金
    額」欄所示之款項與被告及於97年3月初之某日21、22時許
    ，前往上開餐廳向告訴人討債；嗣後告訴人因資金不足，且
    積欠員工薪資及進貨款項致上開餐廳無法繼續經營，被告乃
    與告訴人協商由其自同年4月15日起接手經營該餐廳，並答
    應告訴人自同年4月23日起在該餐廳廚房工作，嗣被告於同
    年4月30日凌晨5時許，在上址因故與告訴人發生爭執、拉扯
    ，而當場持紅酒空瓶毆打告訴人之身體，致告訴人受有身體
    上傷害之事實，均不爭執。惟被告矢口否認有恐嚇取財等犯
    行，辯稱：告訴人交付伊如附表22、23「還款交付方式」所
    示之支票退票後，告訴人開始不接電話，伊與2名友人前往
    告訴人經營之上開餐廳向告訴人要債，伊沒有恐嚇告訴人，
    該餐廳是告訴人開的怎會沒有辦法離開，況且告訴人已經跳
    票，伊何必要告訴人簽本票及支票，伊亦沒有收到告訴人簽
    發給伊的100萬元之本票及支票云云。惟查：
(一)犯罪事實一（一）部分：
  1.被告分別於如附表「貸款日期」欄所示之時間，以現金交付
    或匯款至告訴人之彰化銀行北三重埔分行活期儲蓄存款帳戶
    之方式，將附表「貸與款項」欄所示之款項貸與告訴人，嗣
    告訴人分別於附表「還款日期」所示之時間，以開立附表「
    還款交付方式」欄所示票號之彰化銀行北三重埔分行支票之
    方式，還款如附表「還款金額」所示之款項與被告，被告再
    利用其父阮國安之中國信託銀行丹鳳分行帳戶提示取款之事
    實，為被告所不否認，核與證人即告訴人於原審審理時之證
    述情節相符，並有告訴人提出之如附表「還款交付方式」欄
    所示票號之支票影本、照片、告訴人之前開彰化銀行北三重
    埔分行活期儲蓄存款帳戶存摺影本、支票存款帳戶交易明細
    表及阮國安上開帳戶之歷史交易查詢報表等資料在卷可按，
    堪信為真實。
  2.被告雖辯稱如附表所示之貸款金額並非伊貸款與告訴人之全
    部款項，伊貸款與告訴人僅收取月息3 分之利息，如附表所
    示之貸款、還款金額，係告訴人後悔將其經營之店面交伊管
    理，並多次與伊發生口角、肢體衝突，為挾怨報復，故意擷
    取部分金額，硬湊利息及還款金額，營造被告收取重利之假
    象云云。然被告分別於如附表「貸款日期」欄所示之時間，
    以現金交付或匯款至告訴人之彰化銀行北三重埔分行活期儲
    蓄存款帳戶之方式，將附表「貸款金額」欄所示之款項貸與
    告訴人，嗣告訴人分別於附表「還款日期」所示之時間，以
    開立附表「還款交付方式」欄所示票號之彰化銀行北三重埔
    分行支票之方式，還款如附表「還款金額」欄所示之款項與
    被告，被告再利用其父阮國安之中國信託銀行丹鳳分行帳戶
    提示取款，以此方式陸續收取如附表「利息」欄所示與之利
    息（其各該次貸款所收取之利息換算年利率詳如附表「年利
    率」欄所示）一情，業經認定如上。又被告於原審審理時自
    陳伊貸款與告訴人根本未書立借據等語，是被告既否認有收
    取如附表所示之利息，對此竟未為任何之陳述、主張其向告
    訴人收取利息之數額並指出證明之方法供本院調查，反觀證
    人即告訴人前開證述內容，已提出上揭證據佐證，所述信而
    有徵，尚難逕以被告單方否認，遽認告訴人所述內容有何挾
    怨報復，故意擷取部分金額，硬湊利息及還款金額，營造被
    告收取重利之假象可言。
  3.按刑法之重利罪，須乘他人急迫、輕率或無經驗，貸以金錢
    或其他物品，而取得與原本顯不相當之重利者，始足成立。
    其所謂與原本顯不相當之重利，係指就原本利率、時期核算
    及參酌當地之經濟狀況，較之一般債務之利息，顯有特殊之
    超額者而言（最高法院88年度台上字第2396號判決可資參照
    ）。被告趁告訴人經營上開餐廳亟需現款周轉，四處告貸無
    門，迫於無奈而各以如附表所示之計息方式貸以款項，參酌
    現今社會經濟狀況，一般民間借貸利息雖較銀行貸出利率為
    高，然依附表所示之計息方式觀之，被告所收取之利息與所
    貸與之金額顯不相當，足見被告係乘告訴人急迫之際貸與金
    錢，謀取與原本顯不相當重利，至為明確。
(二)犯罪事實一（二）部分：
  1.告訴人因長期向被告借款並支付高額利息，致其經營上開餐
    廳更顯困難，且告訴人簽發如附表編號22、23「還款交付方
    式」欄所示之支票，經被告利用其父阮國安之中國信託銀行
    丹鳳分行帳戶提示遭退票，告訴人仍積欠被告50萬元之款項
    。被告於告訴人就該2筆共計50萬元之債務，已清償2次共計
    6萬元之情況下，於97年3月初之某日21、22時許，與另2 名
    不詳男子一同前往上開餐廳向告訴人討債一情，為告訴人及
    被告所共認，堪信屬實。
  2.被告雖辯稱告訴人交付伊如附表22、23所示之支票退票後，
    告訴人開始不接電話，伊前往告訴人經營之上開餐廳向告訴
    人要債，伊沒有恐嚇告訴人，該餐廳是告訴人開的怎會沒有
    辦法離開云云，然證人即告訴人於原審審理時證稱被告當時
    帶2個不認識的人到伊店裡，一開始作勢要打伊，叫伊各開1
    張100萬元之支票及本票，不然不會放過伊，有2人進入櫃臺
    ，不讓伊離開，伊因為害怕，就簽這些票據給被告等語；復
    於本院審理時稱，被告沒有要伊還100萬元，只是要伊開100
    萬元的本票及支票，當時大家都在後面廚房，沒有攝影機，
    也沒有人來跟伊持票要錢等語。本院審酌證人曹姵鵑、吳鴻
    酉於原審審理時均一致證稱被告到店裡找告訴人要錢都在櫃
    臺談等語，是告訴人於原審審理時以證人身分證稱被告帶2
    名不詳男子前來討債並作勢毆打，不讓其離開，並當場要求
    伊開立100萬元之支票及本票各1紙等語，尚非無據。是被告
    與該2名不詳男子共同脅迫而妨礙告訴人之意思決定之事實
    ，已堪認定。
(三)犯罪事實一（三）之部分：
    此部分之事實，業經被告於原審及本院審理時坦承無額，核
    與證人劉健國及告訴人於原審審理時之證述情節相符，並有
    告訴人提出之臺北縣立醫院三重院區診斷證明書1 紙在卷可
    參，足認被告之自白確與事實相符，其傷害犯行洵堪認定。
二、論罪科刑：
(一)犯罪事實一（一）部分：被告所為係犯刑法第344 條之重利
    罪。按所謂集合犯，依其本質、犯罪目的及社會常態觀之，
    常具有反覆、繼續為之之特性，此等反覆實行之行為，於自
    然意義上雖係數行為，但依社會通念，法律上應僅為一總括
    之評價，法律乃將之規定為一獨立之犯罪類型，而為包括一
    罪。故是否集合犯之判斷，客觀上自應斟酌法律規範之本來
    意涵、實現該犯罪目的之必要手段、社會生活經驗中該犯罪
    必然反覆實行之常態及社會通念等；主觀上則視其反覆實施
    之行為是否出於行為人之一個犯意，並秉持刑罰公平原則，
    加以判斷之（最高法院96年度台非字第219 號判決可資參照
    ）。衡諸社會生活經驗中，重利犯罪之行為人為謀收取與原
    本顯不相當重利之經濟上利益，無不基於反覆持續放款而收
    取重利之一次決意，而持續貸與金錢與他人收取重利，以達
    成其犯罪之目的，故重利罪之犯罪構成要件行為，依其本質
    、犯罪目的及社會常態觀之，應認具有反覆、繼續而為之特
    性。是被告基於重利之單一犯意，反覆貸與告訴人如附表所
    示之金額收取重利，其主觀上顯係出於反覆實行之單一犯意
    而為多次重利行為，依社會通念，於客觀上亦係一個反覆、
    延續性之行為觀念，應論以集合犯僅成立一罪。
(二)犯罪事實一（二）部分：被告所為係犯刑法第304條第1項之
    強制罪。公訴人雖認被告所為係犯刑法第346條之恐嚇取財
    罪，惟查，被告固坦承與2名不詳姓名成年男子前往上揭處
    所向告訴人討債，惟矢口否認告訴人有當場簽發交付100萬
    元之支票及本票，經本院訊問告訴人，告訴人亦證稱其並無
    提出任何證據相佐，被告亦未曾提示其所指訴之上開100萬
    元之支票及本票，經遍查卷內資料，除證人吳鴻酉、曹姵鵑
    曾聽聞告訴人稱已開票給被告而屬傳聞證據，無證據能力外
    ，亦無其他積極證據相佐，告訴人亦坦承斯時尚欠款未還，
    是被告與其2名友人雖於櫃台脅迫告訴人還款並簽發支票及
    本票，惟尚難認其所要求之金錢係高於告訴人積欠之款項，
    應認被告所犯脅迫妨害告訴人行使權利，為強制罪，公訴意
    旨容有未洽，惟起訴之基本社會事實同一，經本院諭知後，
    爰依法變更起訴法條。被告與該2名不詳姓名成年男子間，
    有犯意之聯絡及行為之分擔，為共同正犯。
(三)犯罪事實一（三）部分：被告所為係犯刑法第277條第1項之
    傷害罪。被告所犯上開3罪間，犯意各別、行為互殊，應予
    分論併罰。被告有事實欄所載之前案及執行資料，有本院被
    告前案紀錄表1紙在卷可資佐憑，其受徒刑之執行完畢後，5
    年以內故意再犯本件有期徒刑以上之罪，為累犯，應依刑法
    第47條第1項之規定加重其刑。
三、撤銷改判部分：
    原審就犯罪事實一（二）部分認被告甲○○所涉犯行事證明
    確，而予以論罪科刑，固非無見。惟查：按債權人意圖促債
    務人履行債務，乃以強暴或脅迫方法，將債務人所有物搶去
    ，妨害其行使權利，應成立刑法第304條第1項之罪（最高法
    院53年度台上字第495號裁判參照）。原審以被告此部分係
    與該2名不詳男子共同恐嚇告訴人，致告訴人心生畏懼，而
    簽發100萬元之本票及支票，認係共同涉犯刑法第346條第1
    項恐嚇取財罪，惟被告因告訴人無法償債，而共同脅迫妨礙
    告訴人之意思決定而妨害人行使權利，業如前述，故被告所
    為此部分犯行係犯強制罪，原審誤認係犯恐嚇取財罪，尚有
    未洽。被告就此部分上訴，尚非無理由，然猶執前詞否認犯
    行，雖無足取，惟原判決既有上開可議之處，自應由本院將
    此部分撤銷。爰審酌被告利用告訴人經營上開餐廳亟需金錢
    周轉之際，貸與金錢後欲促使告訴人還債，然據以強暴或脅
    迫告訴人簽發票據，其惡性非輕；再參酌債權請求權之行使
    ，應循合法途徑為之，債務人苟有拒絕給付之情事，應由債
    權人循訴訟或非訟事件請求，嗣於訴訟或非訟事件確定後，
    再經由取得之執行名義依民事強制執行之程序實現債權，方
    為適法，惟被告未循上開合法之途徑請求乙○○給付款項，
    反而以上揭脅迫之方式，妨害乙○○行使其權利，至為灼然
    ，末衡酌犯罪之動機、目的、手段、獲得之不法利益及對於
    告訴人所生損害之程度等一切情狀，量處如主文所示之刑，
    並諭知易科罰金折算標準。
四、上訴駁回部分：
    原審就犯罪事實一（一）及犯罪事實一（三）部分，認其罪
    證明確而係犯刑法第344條之重利罪及第277條第1項之傷害
    罪，並審酌被告利用告訴人經營上開餐廳亟需金錢周轉之際
    ，貸與金錢而收取與原本顯不相當之重利，破壞社會善良風
    俗，且因與告訴人發生爭執即憤而持紅酒空瓶毆打告訴人成
    傷，其手段惡劣，又參酌其犯罪之動機、目的、手段、獲得
    之不法利益及對於告訴人所生損害之程度等一切情狀，分別
    量處有期徒刑5月、4月，核無認定事實錯誤、量刑瑕疵或違
    背法令之情形，其結論尚無不合。又量刑係法院就繫屬個案
    犯罪之整體評價，為事實審法院得依職權自由裁量之事項，
    量刑判斷當否之準據，應就判決之整體觀察為綜合考量，苟
    已斟酌刑法第57條各款所列情狀，而未逾越法定刑度，如無
    偏執一端，致明顯失出失入情形，上級審法院即不得單就量
    刑部分遽指為不當或違法。被告上訴意旨泛稱從輕量刑云云
    ，惟原判決就如何量定被告宣告刑之理由，業已詳敘審酌刑
    法第57條各款及前開所列情狀，予以綜合考量，於法定刑度
    範圍內，詳予審酌科刑，核無認定事實錯誤、量刑瑕疵或違
    背法令之情形。是被告上訴意旨純屬其個人主觀上對法院量
    刑之期盼，均為無理由，應予駁回。
五、被告甲○○就其上訴駁回及撤銷改判部分，定其應執行刑如
    主文所示，並諭知易科罰金之折算標準。
據上論斷，應依刑事訴訟法第368 條、第369 條第1 項前段、第
364條、第299條第1項前段，刑法第304條第1項、第28條、第47
條第1項、第41條第1項、第51條第5款，刑法施行法第1條之1，
判決如主文。
本案經檢察官黃全祿到庭執行職務。
中    華    民    國    99    年    9     月    16    日
                  刑事第十一庭      審判長法  官  許宗和
                                          法  官  潘進柳
                                          法  官  沈君玲
以上正本證明與原本無異。
不得上訴。
                                          書記官  彭于瑛
中    華    民    國    99    年    9     月    17    日
附錄：本案論罪科刑法條全文
中華民國刑法第304條（強制罪）
以強暴、脅迫使人行無義務之事或妨害人行使權利者，處 3 年
以下有期徒刑、拘役或 3 百元以下罰金。
前項之未遂犯罰之。

司法院資訊處製作；財團法人民間司法改革基金會備份。
